臺灣臺東地方法院民事判決
109年度原訴字第6號
原      告  黃俊樺  
被      告  陳韋成  
            陳怡華  
            李姵億  
上列當事人間請求分割共有物事件，本院於民國111年1月13日言詞辯論終結，判決如下：                      
    主  文
被告陳韋成、陳怡華應就被繼承人陳福生所遺坐落臺東縣○○市○○
段000000000地號土地之應有部分2分之1辦理繼承登記。
辦理前項登記後，兩造共有坐落臺東縣○○市○○段000000000地號
土地准予分割，分割方法：由原告分得如附圖所示B區塊、面積1
07平方公尺之土地，由被告分得如附圖所示A區塊、面積107平方
公尺之土地。
原告其餘之訴駁回。
訴訟費用由原告負擔二分之一，餘由被告負擔。 
    事實及理由
一、被告陳韋成、陳怡華均受合法通知，未於最後言詞辯論期日
    到場，核無民事訴訟法第386條各款所列情形，爰依原告之
    聲請，由其一造辯論而為判決。
二、原告主張：坐落臺東縣○○市○○段000000000地號之土地（下
    稱系爭土地）為原告與原共有人即訴外人陳福生所共有，應
    有部分各2分之1。因陳福生已殁，故請求被告即陳福生之繼
    承人應就陳福生所遺系爭土地之應有部分2分之1辦理繼承登
    記。系爭土地無因物之使用目的不能分割，兩造又未訂有不
    分割之協議，然就分割方法未能達成協議，又原告現居處所
    坐落於與系爭土地相鄰之同地段0000-000地號土地（下稱2-
    109號土地）上，請求將系爭土地以面向勝利街縱切均分為
    二等分，由原告取得如臺東縣臺東地政事務所收件日期文號
    110年9月22日東地土測字第206000號土地複丈成果圖（下稱
    附圖，見院卷第114頁）所示B區塊亦即緊鄰原告現居處所坐
    落之土地部分，既各擁有面對大街的足夠面寬、出入亦方便
    ，爰依民法第823條第1項前段、第824條第2項規定，請求依
    原告方案分割等語，並聲明：㈠被告應就被繼承人陳福生所
    遺系爭土地應有部分2分之1辦理繼承登記。㈡如主文第2項所
    示。
三、被告答辯：
（一）被告李姵億表示：其業已辦理繼承登記，同意原告所主張
      如主文第2項所示之分割方案等語。
（二）被告陳韋成、陳怡華則未於言詞辯論期日到庭陳述，亦均
      未提出書狀作何聲明或陳述。
四、本院之判斷：
（一）按各共有人，除法令另有規定外，得隨時請求分割共有物
      。但因物之使用目的不能分割或契約訂有不分割之期限者
      ，不在此限，民法第823條第1項定有明文，此亦為公同共
      有所準用（同法第830條第2項）。又分割共有物，性質上
      為處分行為，依民法第759條規定，共有不動產之共有人
      中有人死亡時，於其繼承人未為繼承登記以前，固不得分
      割共有物，惟於分割共有物訴訟中，一併請求已死亡共有
      人之繼承人辦理繼承登記，並於繼承登記完成後為共有物
      之分割，符合訴訟經濟原則，被告應無拒絕辦理繼承登記
      之正當理由。查陳福生於民國84年間因分割繼承而登記取
      得系爭土地2分之1應有部分，嗣於95年4月23日死亡，其
      法定繼承人即被告3人，均未拋棄繼承；原告則於107年間
      因拍賣而登記取得系爭土地其餘2分之1應有部分之事實，
      有系爭土地公務用謄本（見院卷第32頁）、花蓮○○○○○○○○
      ○回函暨戶籍謄本（見院卷第20至22頁）、臺灣花蓮地方
      法院函文1紙（見院卷第49頁）在卷可查，堪信為真實。
      被告陳韋成、陳怡華因繼承取得陳福生之公同共有部分雖
      尚未辦理繼承登記，原告為訴請分割公同共有，同時請求
      被告陳韋成、陳怡華先辦理繼承登記，自屬有據，爰判決
      如主文第1項所示。至於原告請求被告李姵億辦理繼承登
      記部分，因被告李姵億業已辦理繼承登記乙節，據被告李
      姵億陳述明確並提出土地所有權狀（見院卷第129頁）為
      證，堪信為真，則被告李姵億既已辦理繼承登記，原告此
      部分之請求即屬無據，應予駁回。
（二）次按兩造間就系爭土地之共有關係並無因物之使用目的不
      能分割或契約訂有不分割之期限等情形，原告為共有人之
      一，經請求其他共有人協議分割不成，自得訴請法院依各
      次繼承結果之應繼分比例為裁判分割為分別共有。經現場
      勘驗系爭土地，系爭土地上有一間一層樓加強磚造平房，
      門牌號碼為臺東縣○○市○○街00號，該建物入口靠近附圖所
      示A區塊，建物前院有搭建鋼造涼棚，涼棚沿勝利街延伸
      至2-109號土地，2-109號土地上建物入口處上方懸掛勝利
      街80號門牌，入口有一通道延伸至系爭土地之後方，2-10
      9號土地暨其上門牌號碼勝利街80號建物（下稱80號建物
      ）之所有權人乃原告之配偶王翠億等情，據原告之配偶王
      翌億於勘驗時陳述明確，並有本院勘驗筆錄暨現場照片（
      見院卷第95至99頁）、80號建物登記公務用謄本（見院卷
      第86至87頁）在卷可查，足證如附圖所示B區塊確係緊鄰
      原告現居處所即80號建物坐落之2-109號土地，並緊鄰80
      號建物入口處。審酌系爭土地總面積214平方公尺，地形
      方正，西南側臨勝利街大馬路，將系爭土地均分如附圖所
      示A、B兩區塊，則兩區塊面積均等，均為107平方公尺，
      且均呈長方形而地形相當；而臨路（臨勝利街）面寬亦均
      等，均為6.97公尺，兩區塊土地均臨路呈長方形利於利用
      ，故系爭土地均分為如附圖所示A、B兩區塊，堪認公平適
      當。並審酌如附圖所示B區塊乃緊鄰原告現居處所即80號
      建物坐落之2-109號土地，並緊鄰80號建物入口處；而A區
      塊西北側與鄰地之間尚有巷弄小徑，乃雙面臨路之狀態，
      據原告陳述在卷，並有勘驗照片（見院卷第97頁）可參，
      A區塊雙面臨路有利於土地使用便利及具採光等優勢條件
      ，從而原告主張由其取得附圖所示B區塊土地，俾其結合
      其現居地之建物暨坐落土地之整合使用，由被告取得如附
      圖所示雙面臨路之A區塊土地之分割方法，堪認於法有據
      並公平適當，且被告李姵億亦表示同意原告之請求，故應
      予准許，爰判決如主文第2項所示。
（三）綜上所述，原告聲明請求如主文第1、2項所示，為有理由
      ，應予准許；至原告逾上開範圍之請求（即請求被告李姵
      億應辦理繼承登記部分)，為無理由，應予駁回。
五、本件事證已臻明確，兩造其餘攻擊防禦方法、聲請調查之證
    據及所舉未經援用之證據，經本院斟酌後，認為均不足以影
    響本判決之結果，爰不一一論述，附此敘明。
六、本件原告雖勝訴，惟本件係因分割共有物涉訟，由敗訴之被
    告負擔訴訟費顯失公平，本院爰審酌各共有人之應有部分比
    例，依民事訴訟法第80條之1及第85條第1項前段規定，命兩
    造按原應有部分比例負擔訴訟費用，併予敘明。
中　　華　　民　　國　　111 　年　　2 　　月　　11　　日
                      民事第一庭　法　官  王麗芳
以上正本係照原本作成。
如對本判決上訴，應於判決送達後20日內向本院提出上訴狀，若
委任律師提起上訴者，應一併繳納上訴審裁判費，否則本院得不
命補正逕行駁回上訴。
中　　華　　民　　國　　111 　年　　2 　　月　　11　　日
                                  書記官  張耕華